---
title: "Subsección 2"
author: "Carlos López"
date: "2025-04-12"
output: html_document
---


# Instrucciones

Actividad 1: Con funciones de la librería {dplyr} para obtener el número total de incidentes, número total de accidentes fatales y el número total de muertes en el periodo de 1985 a 2014.

Actividad 2: Obtenga las 10 aerolíneas que han tenido el mayor número de incidentes. Haga una visualización que permita identificar a éstas. ¿Hay algún cambio en este top 10 antes y después del año 2000?

Actividad 3: Obtenga las 10 aerolíneas que han tenido el menor número de incidentes. Haga una visualización que permita identificar a éstas. ¿Hay algún cambio en este top 10 antes y después del año 2000?

Actividad 4: Obtenga las 10 aerolíneas que han tenido el mayor número de muertes. Haga una visualización que permita identificar a éstas. ¿Hay algún cambio en este top 10 antes y después del año 2000?

Actividad 5: Obtenga las 10 aerolíneas que han tenido el menor número de muertes. Haga una visualización que permita identificar a éstas. ¿Hay algún cambio en este top 10 antes y después del año 2000?

Importante: Sus visualizaciones deben tener formato suficientemente bueno para publicar en alguna revista.


# Importo los datos de la librería de seguridad de vuelos

```{r}
datos_vuelos <- fivethirtyeight::airline_safety
```

## Cargo las librerías necesarias.

```{r}
library(dplyr)
library(ggplot2)
library(tidyr)
```
+ Exploro con un head qué contiene el df.

```{r}
head(datos_vuelos)
```
 + Con un str.

```{r}
str(datos_vuelos)
```
## Actividad 1 

Actividad 1: Con funciones de la librería {dplyr} para obtener el número total de incidentes, número total de accidentes fatales y el número total de muertes en el periodo de 1985 a 2014.


 + Creo nuevas columnas con los totales del período 1985-2014

```{r}
datos_vuelos <- datos_vuelos %>% mutate(incidents_85_14 = incidents_85_99+incidents_00_14,
                        fatal_accidents_85_14 = fatal_accidents_85_99+fatal_accidents_00_14,
                        fatalities_85_14 = fatalities_85_99+fatalities_00_14
                        )
```

+ Compruebo que se crearon las nuevas columnas. 

```{r}
head(datos_vuelos)
```

+ Uso (colSUm) para calcular los totales solo de las tres nuevas columnas. 

```{r}
Tot_85_14 = colSums (datos_vuelos[ , 10:12])
Tot_85_14
```
+ No me gusta con  (colSum), pruebo con (summarise). Es mejor el resultado.

```{r}
datos_vuelos %>% summarise("Incidentes 1985-2014" = sum(incidents_85_14),"Accidentes fatales 1985-2014" = sum(fatal_accidents_85_14),"Muertes 1985-2014" = sum(fatalities_85_14))

```
## Actividad 2

+ Obtenga las 10 aerolíneas que han tenido el mayor número de incidentes. Haga una visualización que permita identificar a éstas. ¿Hay algún cambio en este top 10 antes y después del año 2000?

+ Creo una tibble con solo las diez aerolíneas con más incidentes en el período 85-14. 

```{r}
top_10 <- datos_vuelos %>% arrange(desc(incidents_85_14)) %>% head(10)
top_10
```

+ Grafico.

```{r}
ggplot(top_10,aes(x=airline,y = incidents_85_14))+
  geom_col(fill = ("skyblue"))+
  labs(x="Aerolínea",
         y ="Incidentes", 
       title= "Número de incidentes por aerolinea")
```
+ No me gusta porque se enciman los nombres de las aerolíneas, además, no es fácil ver el ranking. 
+ Ordeno de mayor a menor y volteo los ejes. 


```{r}
top_10%>%
ggplot(mapping = aes(x =reorder(airline,incidents_85_14),y = incidents_85_14))+
         geom_col(fill ="skyblue")+
         coord_flip()+
         labs(x="Nombre de la aerolínea",
         y ="Incidentes 1985 - 2014.", 
       title= "Diez aerolíneas  com mayor número de incidentes.")
```


## Voy crear un nuevo base, larga, para hacer un gráfico en el que pueda comparar los dos períodos.
+ Primero selecciono las columnas que necesito. 

```{r}
top10_incidentes <- dplyr::select(top_10,airline,incidents_85_99,incidents_00_14
)
top10_incidentes
```

+ La convierto en larga. 

```{r}
top10_todos <-top10_incidentes |> tidyr::pivot_longer(cols = c('incidents_85_99', 'incidents_00_14'), #¿Qué columnas quiero convertir a renglones?
                    names_to = 'periodo', # nombre de la nueva columna
                    values_to = 'incidentes') # valores que asignarás
top10_todos
```

+ Hago la gráfica. 

```{r}
ggplot(top10_todos,aes(x=airline,y = incidentes,fill = periodo))+
  geom_bar(stat = "identity")+
  coord_flip()+
         labs(x="Aerolínea",
         y ="Incidentes", 
       title= "Diez aerolíneas con más incidentes, comparación por período.")+
  theme(legend.position = "bottom")+
  guides(fill = guide_legend(title = "Periodos"))+
  scale_fill_hue(labels = c("2000-2014", "1985-1999"))
 

```

##Actividad 3. 
+Obtenga las 10 aerolíneas que han tenido el menor número de incidentes. Haga una visualización que permita identificar a éstas. ¿Hay algún cambio en este top 10 antes y después del año 2000?

+ Tomo la base de la actividad 1.
+ La ordeno ascendentemente. 

```{r}
bottom_10 <- datos_vuelos %>% arrange((incidents_85_14)) %>% head(10)
bottom_10
```

```{r}
bottom_10%>%
ggplot(mapping = aes(x =reorder(airline,incidents_85_14),y = incidents_85_14))+
         geom_col(fill ="skyblue")+
         coord_flip()+
         labs(x="Aerolínea",
         y ="Incidentes", 
       title= "Diez aerolíneas con menor número de incidentes, 1985-2014.")
```


```{r}
bottom10_incidentes <- dplyr::select(bottom_10,airline,incidents_85_99,incidents_00_14
)
bottom10_incidentes
```


```{r}
bottom10_todos <-bottom10_incidentes |> tidyr::pivot_longer(cols = c('incidents_85_99', 'incidents_00_14'), #¿Qué columnas quiero convertir a renglones?
                    names_to = 'periodo', # nombre de la nueva columna
                    values_to = 'incidentes') # valores que asignarás
bottom10_todos
```

```{r}
ggplot(bottom10_todos,aes(x=airline,y = incidentes,fill = periodo))+
  geom_bar(stat = "identity")+
  coord_flip()+
         labs(x="Aerolínea",
         y ="Incidentes", 
       title= "Diez aerolíneas con menor número de incidentes,  comparación por período.")+
  theme(legend.position = "bottom")+
  guides(fill = guide_legend(title = "Periodos"))+
  scale_fill_hue(labels = c("2000-2014", "1985-1999"))
 

```
## Actividad 4.
+ Obtenga las 10 aerolíneas que han tenido el mayor número de muertes. Haga una visualización que permita identificar a estas. ¿Hay algún cambio en este top 10 antes y después del año 2000?


```{r}
top_10_fatal <- datos_vuelos %>% arrange(desc(fatalities_85_14)) %>% head(10)
top_10
```

```{r}
top_10_fatal%>%
ggplot(mapping = aes(x =reorder(airline,fatalities_85_14),y = fatalities_85_14))+
         geom_col(fill ="skyblue")+
         coord_flip()+
         labs(x="Aerolínea",
         y ="Muertes", 
       title= "Diez aerolíneas con mayor número de muertes,  1985-2014.")
```

```{r}
top10_fatalities <- dplyr::select(top_10_fatal,airline,fatalities_85_99,fatalities_00_14
)
top10_fatalities
```


```{r}
top10_fatal_larga <-top10_fatalities |> tidyr::pivot_longer(cols = c('fatalities_85_99', 'fatalities_00_14'), #¿Qué columnas quiero convertir a renglones?
                    names_to = 'periodo', # nombre de la nueva columna
                    values_to = 'muertes') # valores que asignarás
top10_fatal_larga
```

```{r}
ggplot(top10_fatal_larga,aes(x=airline,y = muertes,fill = periodo))+
  geom_bar(stat = "identity")+
  coord_flip()+
         labs(x="Aerolínea",
         y ="Muertes", 
       title= "Diez aerolíneas con mayor número de muertes,  comparación por período.")+
  theme(legend.position = "bottom")+
  guides(fill = guide_legend(title = "Periodos"))+
  scale_fill_hue(labels = c("2000-2014", "1985-1999"))
 

```

## Actividad 5.
+ Obtenga las 10 aerolíneas que han tenido el menor número de muertes. Haga una visualización que permita identificar a éstas. ¿Hay algún cambio en este top 10 antes y después del año 2000?

+ Existen 12 aerolíneas con cero muertes en el período 1985-2014, no tiene sentido hacer gráficas ni comparaciones para ellas. Las categorpias aparecen vacías. 

+ Hago una lista de estas 12 aerolíneas con cero muertes. 


```{r}
zero_muertes <- datos_vuelos %>% filter(fatalities_85_14 == 0)
head(zero_muertes)
```

+ Para hacer las gráficas y comparaciones, creo una nueva base con las aerolíneas que tienen al menos una muerte. 
+ Queda una base de 44 filas. De esta seleccionaré aquellas con menos muertes para hacer las gráficas y comparaciones. 

```{r}
datos_vuelos_muertes <- datos_vuelos %>% filter(fatalities_85_14 > 0)
datos_vuelos_muertes
```

+ Selecciono las 10 aerolíneas con menos muertes de entre las que tienen al menos una.


```{r}
bottom_10_fatal <- datos_vuelos_muertes %>% arrange((fatalities_85_14)) %>% head(10)
bottom_10_fatal
```


+ Grafico de más a menos muertes.

```{r}
bottom_10_fatal%>%
ggplot(mapping = aes(x =reorder(airline,fatalities_85_14),y = fatalities_85_14))+
         geom_col(fill ="skyblue")+
         coord_flip()+
         labs(x="Aerolínea",
         y ="Muertes", 
       title= "Número de muertes por aerolinea 1985-2014")
```
+ Creo una nueva base seleccionando solo aerolínea y muertes por período. 

```{r}
bottom10_fatalities <- dplyr::select(bottom_10_fatal,airline,fatalities_85_99,fatalities_00_14
)
bottom10_fatalities
```

+ Convierto de ancha a larga la base anterior. 

```{r}
bottom10_fatal_larga <-bottom10_fatalities |> tidyr::pivot_longer(cols = c('fatalities_85_99', 'fatalities_00_14'), #¿Qué columnas quiero convertir a renglones?
                    names_to = 'periodo', # nombre de la nueva columna
                    values_to = 'muertes') # valores que asignarás
bottom10_fatal_larga
```

+ Hago la gráfica para comparar los dos períodos. 

```{r}
ggplot(bottom10_fatal_larga,aes(x=airline,y = muertes,fill = periodo))+
  geom_bar(stat = "identity")+
  coord_flip()+
         labs(x="Aerolínea",
         y ="Muertes", 
       title= "Número de muertes por aerolinea 1985-2014")+
  theme(legend.position = "bottom")+
  guides(fill = guide_legend(title = "Periodos"))+
  scale_fill_hue(labels = c("2000-2014", "1985-1999"))
 

```
